【裁判字號】    89,訴,1709
【裁判日期】    900207
【裁判案由】    偽造文書等
【裁判全文】
臺灣高雄地方法院刑事判決                        八十九年度訴字第一七九號
    公  訴  人  臺灣高雄地方法院檢察署檢察官
    被      告  丙○○
右列被告因偽造文書等案件，經檢察官提起公訴（八十九年度偵緝字第九八一號），
本院判決如左：
    主  文
丙○○意圖為自己不法之所有，而侵占對於業務上所持有之物，累犯，處有期徒刑貳
年陸月。
四五六三─Ｏ一一Ｏ─Ｏ七九一─七Ｏ五五號信用卡背面偽造丁○○之署名壹枚、信
用卡簽帳單上偽造丁○○之署名壹拾肆枚均沒收。
    事  實
一、丙○○前曾於民國八十六年間因偽造文書案件，經臺灣高雄地方法院判處有期徒
    刑二年二月，於八十八年十二月二日執行完畢，仍不知悔改。丙○○於出獄後受
    僱於群昌大樓管理顧問股份有限公司（下稱群昌公司），並於八十九年一月間起
    至同年二月十六日止奉派擔任位於高雄市○鎮區○○街三十七號遠境馳名大樓之
    管理員，平日負責為該大樓住戶代收掛號信件及安全管制之職務，為從事業務之
    人。惟丙○○竟利用其職務之便，意圖為自己不法之所有，於八十九年一月十三
    日在高雄市○鎮區○○街三十七號遠境馳名大樓內，將其因業務上關係而持有中
    國信託商業銀行（下稱中國信託）寄送予上址十二樓住戶丁○○內裝有四五六三
    ─Ｏ一一Ｏ─Ｏ七九一─七Ｏ五五號信用卡之掛號信件一封，變易持有為所有之
    意而侵占入己。丙○○於取得右開掛號信件內之信用卡後，隨即基於意圖為自己
    不法所有之概括犯意，先於該枚信用卡背面偽簽丁○○之署名，連續於附表所示
    之時間、地點及信用卡特約商店，持上開侵占而得之信用卡盜刷消費，並於各該
    次消費後，在信用卡簽帳單上偽簽丁○○之署名，表示係由丁○○消費之意，使
    附表所列商店人員不疑有他，陷於錯誤而交付購買之商品或提供服務予丙○○，
    詐得財物及服務共計新臺幣（下同）七萬九千八百四十五元，足以生損害於丁○○及中國國際商業銀行。嗣丁○○於同年二月二十七日接獲上開信用卡消費明細
    表後報警偵辦，始獲悉上情。
二、案經漢高雄市政府警察局前鎮分局移請臺灣高雄地方法院檢察署檢察官偵查起訴
    。
    理  由
一、訊據被告丙○○固坦承確於八十九年一月間起至同年二月十六日間，任職於群昌
    公司擔任位於高雄市○鎮區○○街三十七號遠境馳名大樓管理員，並於八十九年
    一月十二日至十三日曾持有被害人丁○○內裝有信用卡之掛號信件等情不諱，惟
    矢口否認有侵占該掛號信內之信用卡及事後持該信用卡至特約商店刷卡消費之事
    實，辯稱：該掛號信是由被害人丁○○本人親自簽收的，伊並無侵占及盜刷信用
    卡之犯行云云。經查：
（一）被告丙○○係受僱於群昌公司，並於八十九年一月間起至同年二月十六日奉派
      擔任位於高雄市○鎮區○○街三十七號遠近馳名大樓之管理員，平日負責為該
      大樓住戶代收掛號信件及安全管制之職務，為從事業務之人，被告並曾於八十
      九年一月十二日下午接獲證人乙○○所交付收信者為被害人丁○○號碼Ｏ九六
      九五號內裝有信用卡之掛號信件，嗣於一月十二日十九時下班後再移交予下一
      班管理員甲○○，於一月十三日上午七時甲○○下班時再交接予被告一情，業
      據被告陳明在卷，且核與證人即分別擔任群昌公司管理組長及管理員之乙○○
      與甲○○證述之情節相符，並有出勤排班表、掛號信簽收簿及管理員值勤交接
      簿影本各一份在卷足稽，故上開事實堪予認定。
（二）至於被害人丁○○是否有親自簽收該紙Ｏ九六九五號內裝有信用卡之掛號信件
      ，徵諸證人乙○○於警偵訊時證稱：伊先簽收該封掛號信後，因被害人不在，
      所以伊便於一月十二日下午十六時三十分許將郵件交予下一班的被告，但被告
      有無將郵件交予被害人，伊並不知道，但公司內的掛號信簽收簿內，於隔天上
      班時伊發現有被害人簽名，被告有向伊表示被害人有把卡領走，因信件均鎖在
      辦公桌抽屜內，所以平日除了管理員外，其他人不可能拿到信等語，苟被告所
      述郵件係由被害人簽收屬實，足證簽收掛號信件時，除被告或被害人外，並無
      其他人在場之事實。另觀諸被害人丁○○迭於警、偵訊及本院審理中證稱，伊
      從未收到信用卡，是於八十九年二月二十七日收到信用卡帳單後，才知道伊所
      申請之信用卡已遭人冒領盜刷等語，故被告之辯詞即與被害人之證述有別，尚
      待斟酌。
（三）其次被害人所申請四五六三─Ｏ一一Ｏ─Ｏ七九一─七Ｏ五五號信用卡，其
      消費日期咸集中於八十九年一月十三日二十一時二十二分以後至同年二月四日
      十五時四十五分之情，此觀諸卷附之信用卡簽帳單至明，而該期間復為被告尚
      任職於群昌公司之期內。另對照被告於群昌公司任職時之出勤排班表與信用卡
      消費時間，附表編號一之刷卡時間為八十九年一月十三日二十一時二十二分，
      此時被告正值下班時間；編號二之刷卡時間為一月十四日十三時七分、編號三
      及四之刷卡時間為同日十一時三十一分與十一時四十九分、編號五為同日十四
      時三十九分，此日為被告休假日；編號六為一月十七日，此日為被告之休假日
      ；編號七為一月十六日，但因無法顯現時間，而無從提供比對；編號八及九為
      一月二十三日十五時三十一分、同日不詳時間，此日為被告之休假日；編號十
      為一月二十八日二十二時十五分，此時為被告下班時間；編號十一、十二及十
      三為一月二十九日二十時四十六分、二十時五十五分及二十一時十三分，此日
      為被告之休假日等情，復有卷附之信用卡簽帳單十三紙及群昌公司出勤排班表
      在卷可憑，故由此消費時間均在被告下班或休假日以斷，苟被害人有簽收掛號
      郵件，領取後復由其親自或他人持其內之信用卡刷卡消費，則何以消費時間均
      在被告之下班時間或休息日，而有如此令人不可思議的巧合，顯見被告之辯詞
      尚難遽採。
（四）雖證人乙○○於本院審理中結證改陳：被害人是在一月十三日前往領取掛號信
      ，伊當時在場有看到被害人本人簽收掛號信，因當天伊有看見被害人手痛要管
      理員代簽，但伊表示不行，後來用立可白塗掉，且身分證字號如果不是被害人
      來收信並告訴管理員，管理員是不可能知道的云云，然本院當庭勘驗掛號信簽
      收簿原本，確定其上被害人丁○○簽收處確有經修正液塗改過，及被害人之左
      手確有傷癒復合之痕跡，而右手則未留有傷疤，並記明筆錄在卷，惟被害人丁○○則堅詞否認此事，且本院由歷來被害人均以右手書寫之習慣推論，被害人
      左手傷勢，並無法影響其右手寫字，從而證人乙○○上開證詞，自有未盡合理
      之處。次由證人乙○○於偵查中結證稱：伊將內裝有信用卡之掛號信交予被告
      後，有向被告表示這是信用卡，一定要當事人拿身分證來領取，隔天伊發現信
      用卡被領走，且有註記身分證字號，伊問被告，被告說已記不得是否為被害人
      本人領走的等語，足證乙○○於警、偵訊時對掛號郵件如何被領取之證詞內容
      至為明確，況果其所述為真，何以最接近過去事實之警偵訊為如此明確之陳述
      ，反於時間距離事實較遠後竟能陳述前開不盡合理之證詞，更遑論其前後證詞
      有南轅北轍之異，殊難採信。再者被告及被害人之字跡，經送比對結果，認在
      掛號信簽收簿上所簽丁○○之姓名有做作之虞，而被告字跡與信用卡簽帳單上
      所簽「丁○○」之字跡相符，此有內政部警政署刑事警察局於九十年一月九日
      以刑鑑字第二三九三號所出具之鑑驗通知書及其附件之筆跡鑑驗說明各一份存
      卷足參，經核與被害人上開證詞相符。如被害人係親自領取掛號信件並簽名於
      上，則何以故為造作之筆跡企圖陷害他人入罪，況由簽帳單上筆跡確為被告所
      簽之情推論，足徵被告確曾將因業務關係所持有之四五六三─Ｏ一一Ｏ─Ｏ七
      九一─七Ｏ五五號信用卡變易為所有之意思，對外以所有人之地位刷卡消費，
      並於信用卡簽帳單上偽簽「丁○○」署名之事實，堪可認定。又信用卡持卡人
      於刷卡消費時，除簽名於簽帳單上外，尚應由特約商店核對簽帳單與信用卡背
      面之簽名是否相符，此為公眾週知之事實，本毋待舉證證明，被告既有於信用
      上簽帳單上偽簽「丁○○」之姓名，則其有於信用卡上偽簽「丁○○」署名之
      事實，至為顯然，故被告所辯洵與事證不符，委無足採，被告既有持該信用卡
      刷卡消費，佐以前述證人乙○○並未於簽收掛號信時在場等事實判斷，則可見
      證人乙○○證陳被害人有親自簽收之證詞有偽證之嫌，同難採之為被告有利事
      實之認定，併此敘明。此外，並有四五六三─Ｏ一一Ｏ─Ｏ七九一─七Ｏ五五
      信用卡消費明細表一紙及信用卡簽帳單十四紙在卷可資佐憑，故本案事證明確
      ，被告犯行堪予認定。
二、查信用卡乃係發卡銀行將持卡人之年籍、身分證字號、可供消費額度等相關資料
    輸入電腦製作磁條，附於信用卡背面，以便持卡人於持卡消費時，經由特約店刷
    卡機器中之電腦判讀無誤後，始得由持卡人消費，在外觀上並無法以人之知覺直
    接認識信用卡中之資料（包括持卡人之年籍、身分證字號、可供消費額度等），
    故應屬刑法第二百二十條第二項之準文書。次查，信用卡簽帳單係標明特約商店
    、消費卡號、消費時間及金額，並由消費者簽名於上，表示確認與簽帳單所列內
    容相符之意，並執該簽帳單與日後郵寄之消費明細帳單核對，與收據之作用相同
    ，自屬私文書之性質。被告於信用卡及信用卡簽帳單上偽簽「丁○○」之姓名，
    足以使被害人丁○○受發卡銀行催索消費帳款及中國信託須承擔此帳款風險之損
    害，應成立刑法第二百二十條第二項、第二百十條之偽造文書罪；被告持偽造之
    信用卡及信用卡簽帳單進而向特約商店店員行使，核其所為，係犯刑法第二百十
    六條、第二百二十條第二項、第二百十條之行使偽造私文書罪，其偽造私文書之
    低度行為，為行使偽造私文書之高度行為所吸收；其偽造署押，為偽造文書之階
    段行為，均不另論罪。而被告以行使上開偽造私文書之方式，使附表所示之特約
    商店陷於錯誤，而交付其所盜刷之商品或提供服務，所為係犯刑法第三百三十九
    條第一項之詐欺取財罪及第二項之詐欺得利罪。故核其所為，係犯刑法第三百三
    十六條第二項、第二百十六條、第二百十條、第三百三十九條第一項、第二項之
    業務侵占、行使偽造私文書、詐欺取財及詐欺得利等罪。被告上開多次行使偽造
    私文書及詐欺取財、詐欺得利罪犯行，均時間緊接，罪名相同，且各觸犯構成要
    件相同之罪，顯係各基於概括之犯意為之，為連續犯，均應依刑法第五十六條之
    規定論以一罪，並加重其刑。被告侵占業務上所持有之信用卡，藉行使上開偽造
    私文書之方法，其目的在於取得所盜刷之物品及免費享有特約商店所提供之服務
    ，故所犯業務侵占、行使偽造私文書罪與詐欺取財、詐欺得利罪間，有方法結果
    之牽連關係，應從一較重之業務侵占罪處斷。公訴意旨認被告侵占被害人內裝有
    信用卡之掛號郵信，所為係犯刑法第三百三十五條第一項之侵占罪，惟被告係本
    於其擔任管理員，平日即有代收掛號信件之業務，已如前述，公訴人漏未斟酌此
    點，認被告係犯同法第三百三十五條第一項之侵占罪，尚有未洽，惟其起訴被告
    侵占之基本社會事實同一，本院自應審理並變更其起訴法條。公訴意旨尚認被告
    係自八十九年一月十三日起至一月十七日止共計八次，冒用被害人之名義盜用上
    開信用卡消費八次，消費金額為八萬零九百四十一元等語，惟查被害人係至八十
    九年二月二十七日接獲信用卡消費明細表後始知悉信用卡被領取、盜刷，又被害
    人所申請之信用卡共計遭盜刷十四筆，此有卷附中國信託陳報狀在卷可憑，而該
    十四紙信用卡簽帳單上所簽「丁○○」之字跡，與被告相符，業如前述，再被告
    扣除循環利息計算，其盜刷金額為七萬九千八百四十五元，此依卷附信用卡消費
    明細表核算至明，故公訴人雖未就被告於附表編號一至六之犯行起訴，然本院認
    此部分與前開論罪科刑部分有連續犯之裁判上一罪關係，為起訴效力所及，本院
    自應併予審究，並就其前述漏未斟酌之部分予以更正，併此敘明。被告前曾於民
    國八十六年間因偽造文書案件，經臺灣高雄地方法院判處有期徒刑二年二月，於
    八十八年十二月二日執行完畢，此有臺灣高雄地方法院檢察署刑案資料查註紀錄
    表在卷足按，其於有期徒刑之執行完畢後，五年內再犯本件最重本刑為有期徒刑
    以上之刑之罪，為累犯，應依刑法第四十七條之規定，加重其刑。爰審酌被告甫
    於八十六年間因行使偽造文書之行為，經本院判處有期徒刑二年二月，此有卷附
    之本院八十六年度易緝字第三八一號判決書足考，於八十八年十二月二日執行有
    期徒刑完畢後，仍未能深自惕勵其非行，及珍惜其工作機會洗心革面，乃竟利用
    管理員平日負有安全管制及代收掛號信件之職務，再為本件犯行，足見前次徒刑
    之執行未能收教化之功，其惡性之重及對社會所肇致之危害非輕，並於犯罪後猶
    飾詞圖卸，冀免刑責，可知其犯罪後態度非佳等一切情狀，量處如主文所示之刑
    ，藉資懲儆。又被告在信用卡簽帳單上偽簽之「丁○○」署押十四枚、於信用卡
    背面偽簽之「丁○○」署押一枚，均應依刑法第二百十九條之規定，無論屬於被
    告與否，均宣告沒收。
三、至於證人乙○○於本院審理中具結後對案情有重要關係之事項所為之證詞，涉有
    刑法第一百六十八條之偽證罪嫌，業如前述，故此部分應移由臺灣高雄地方法院
    檢察署另案偵查，附此敘明。
據上論斷，應依刑事訴訟法第二百九十九條第一項前段、第三百條、刑法第三百三十
六條第二項、第二百十六條、第二百十條、第三百三十九條第一項、第二項、第五十
五條、第四十七條、第二百十九條，罰金罰鍰提高標準條例第一條前段，判決如主文
。
中      華      民      國      九十      年      二      月     七     日
                                臺灣高雄地方法院刑事第二庭
                                      法  官    李代昌
右正本證明與原本無異。
如不服本判決，應於判決送達後十日內，向本院提出上訴狀。
                                      書記官    吳韻芳
中      華      民      國      九十      年      二      月     八     日
附錄本判決論罪科刑適用法條
刑法第三百三十六條第二項
對於公務上或因公益所持有之物，犯前條第一項之罪者，處一年以上七年以下有期徒
刑，得併科五千元以下罰金。
對於業務上所持有之物，犯前條第一項之罪者，處六月以上五年以下有期徒刑，得併
科三千元以下罰金。
前二項之未遂犯罰之。
附表：
┌──┬────────┬──────┬──────┬─────────┐
│編號│  時      間    │  特約商店  │  刷卡金額  │  犯 罪 態 樣     │
├──┼────────┼──────┼──────┼─────────┤
│    │八十九年一月十三│旭東旅行社有│新臺幣（下同│                  │
│ 一 │日              │限公司      │）二千六百八│詐欺取財          │
│    │                │            │十元        │                  │
├──┼────────┼──────┼──────┼─────────┤
│    │八十九年一月十四│太平洋崇光百│二萬三千二百│                  │
│ 二 │日              │貨股份有限公│七十八元    │同  右            │
│    │                │司          │            │                  │
├──┼────────┼──────┼──────┼─────────┤
│    │八十九年一月十四│遠東百貨股份│六千七百八十│                  │
│ 三 │日              │有限公司    │八元        │同  右            │
│    │          │            │            │                  │
├──┼────────┼──────┼──────┼─────────┤
│    │八十九年一月十四│遠東百貨股份│七百元      │                  │
│ 四 │日              │有限公司    │            │同  右            │
│    │                │            │            │                  │
├──┼────────┼──────┼──────┼─────────┤
│    │八十九年一月十四│            │三千八百五十│                  │
│ 五 │日              │儂儂賓館    │元          │詐欺得利          │
│    │                │            │            │                  │
├──┼────────┼──────┼──────┼─────────┤
│    │八十九年一月十七│助華旅行社有│一萬五千五百│                  │
│ 六 │日              │限公司      │元          │詐欺取財          │
│    │                │            │            │                  │
├──┼────────┼──────┼──────┼─────────┤
│    │八十九年一月十六│真情相對精品│一萬零五百元│                  │
│ 七 │日              │店          │            │同  右            │
│    │                │            │            │                  │
├──┼────────┼──────┼──────┼─────────┤
│    │八十九年一月二十│全國電子專賣│四千九百九十│                  │
│ 八 │三日            │店股份有限公│元          │同  右            │
│    │                │司          │            │                  │
├──┼────────┼──────┼──────┼─────────┤
│    │八十九年一月二十│            │二千五百元  │                  │
│ 九 │三日            │黛安娜美容院│            │詐欺得利          │
│    │                │            │            │                  │
├──┼────────┼──────┼──────┼─────────┤
│    │八十九年一月二十│            │三千八百五十│                  │
│ 十 │八日            │儂儂賓館    │元          │同  右            │
│    │                │            │            │                  │
├──┼────────┼──────┼──────┼─────────┤
│    │八十九年一月二十│太平洋崇光百│八百四十七元│                  │
│十一│九日            │貨股份有限公│            │詐欺取財          │
│    │                │司          │            │                  │
├──┼────────┼──────┼──────┼─────────┤
│    │八十九年一月二十│            │一千六百八十│                  │
│十二│九日            │同 右       │元          │同  右            │
│    │                │            │            │                  │
├──┼────────┼──────┼──────┼─────────┤
│    │八十九年一月二十│            │一千九百七十│                  │
│十三│九日            │同 右       │元          │同  右            │
│    │                │            │      │                  │
├──┼────────┼──────┼──────┼─────────┤
│    │                │家樂福股份有│七百十二元  │                  │
│十四│八十九年二月四日│限公司      │            │同  右            │
│    │                │            │            │                  │
├──┴────────┴──────┴──────┴─────────┤
│                    消費金額合計：七萬九千八百四十五元                │
└───────────────────────────────────┘


司法院資訊處製作；財團法人民間司法改革基金會備份。
